Inventaris van het archief van de Centrale Raad voor Kinderuitzending. (1942) 1947-1988
Nationaal Archief, Den Haag
Centrale Raad voor Kinderuitzending
CRK
1942-1988
merendeel 1947-1988
I26
5.00 meter; 105 inventarisnummers.
Normale geschreven, getypte en gedrukte documenten, geen bijzondere handschriften.
Nationaal Archief, Den Haag
Centrale Raad voor Kinderuitzending, 1947-1988
Het archief heeft betrekking op organisaties voor kinderuitzending om medische redenen (naar vakantie- en herstellingsoorden) en kindertehuizen, waarin deze kinderen ook 's nachts worden verzorgd. Het archief bevat stukken betreffende de organisatie, het beleid, subsidie en het contact met inrichtingen van kinderuitzending en medische kindertehuizen.
Archiefvorming
Geschiedenis van de archiefvormer
Geschiedenis van de kinderuitzending
Onder kinderuitzending wordt verstaan: de tijdelijke of langdurige plaatsing van kinderen buiten het ouderlijk gezin om medische redenen. De daarvoor bestemde inrichtingen zijn:
herstellingsoorden waarbij langdurige verpleging noodzakelijk is,
vakantiekolonies, waarbij kinderen uit een stedelijk milieu (de zog. "bleekneusjes") worden geplaatst om aan te sterken
(kolonie-)huizen voor lichamelijk gebrekkigen
tehuizen voor geestelijke gezondheidszorg (bijvoorbeeld 'psychisch labielen').
Medische kinderdagverblijven.
Deze inrichtingen ontstonden op particulier initiatief: zo werd het eerste Nederlandse kinderhuis te Zeist opgericht door de Vrouwen van Bethanië, een katholieke lekenorde die op liefdadigheid gericht was. In de daarop volgende jaren werden in de badplaatsen Scheveningen, Zandvoort, Wijk aan Zee, Katwijk aan Zee, Domburg, Vlieland en Schiermonnikoog. In de statuten van de Raad, zoals die in 1947 waren vastgesteld, is ook sprake van uitzending naar pleeggezinnen.
De meest markante vormen van kinderuitzendingen vlak na de Tweede Wereldoorlog waren de vakantiekolonies, waarvan het BIO-vakantieoord bij Bergen aan Zee de meeste bekendheid kreeg door zijn permanente bioscoopcollectes. De uitgezonden kinderen waren immers vaak afkomstig van ouders, die financieel niet in staat waren een dergelijke vakantie te bekostigen. Toen de noodzaak voor 'aansterking' verdween, werden deze collectes voortgezet voor een BIO-herstellingsoord, dat zich met 'lichamelijk gebrekkige' kinderen bezig hield. De kinderuitzending, oorspronkelijk bedoeld voor tijdelijk verblijf, werd in toenemende mate bemoeienis met medische kindertehuizen, waar kinderen van leerplichtige leeftijd of jonger door de een of andere psychische of fysieke oorzaak genoodzaakt werden langdurig te verblijven.
De Centrale Raad voor Kinderuitzending
Dit had ook zijn afspiegeling in de geschiedenis van de Centrale Raad voor Kinderuitzending, die reeds vóór de oorlog was gevormd. In 1943 werd zij opgeheven door toedoen van de bezetter en in 1945 werd een Commissie voor de Wederopbouw gevormd, die de herleving van de raad moest bewerkstelligen.
De raad werd in 1947 formeel heropgericht. Leden waren alle particuliere organen die bij het uitzenden of opnemen van kinderen betrokken waren, dus ook de organisatoren van reizen naar vakantiekolonies.. Allengs beperkte de bemoeienis van de raad zich tot de kinderverzorging, waarvoor zij een opleiding verzorgde, en de kindertehuizen. Dit was mede het gevolg van het subsidiebeleid van de rijksoverheid, die het kinderzorgbeleid onderdeel maakte van het gehele medische verzorgingspakket. Dit viel onder de minister, belast met volksgezondheid
Van 1947 tot 1971: Minister van Sociale Zaken en Volksgezondheid, van 1971 tot 1982: Minister van Volksgezondheid en Milieuhygiëne, van 1982 tot 1994 Minister van Welzijn, Volksgezondheid en Cultuur.
. Deze subsidieerde aanvankelijk de uitzendingen van kinderen naar vakantiekolonies, maar allengs ging het subsidiebeleid synchroon met het medische verzekeringsbeleid. Vooral de totstandkoming van de Algemene Wet Bijzondere Ziektekosten in 1969 leidde ertoe dat de subsidie zich beperkte tot inrichtingen die krachtens deze wet werden erkend en dus onder het verzekeringspakket vielen. Dat waren dus inrichtingen waarin kinderen permanent verbleven: de medische kindertehuizen. Deze tehuizen onderscheiden zich van de medische kleuter- en kinderdagverblijven doordat ook nachtverblijf noodzakelijk was. De benaming van de Raad werd echter vooralsnog niet aangepast, omdat een statutenwijziging daartoe op zich liet wachten. In 1982 kwam het uiteindelijk tot een statutenwijziging en werd de raad omgedoopt tot Centrale Raad voor Jeugdgezondheidszorg.
Geschiedenis van het archiefbeheer
Het archief werd opgemaakt en beheerd door het secretariaat van raad. Na de opneming van zijn rechtsopvolger, de Centrale Raad voor Jeugdgezondheidszorg vereniging in de Nationale Ziekenhuisraad werd het archief summier geschoond en van een plaatsingslijst voorzien.
Het archief werd in december 2001 door de Nationale Ziekenhuisraad geschonken aan het Algemeen Rijksarchief.
Schenking (van een niet overheidsarchief)
De verwerving van het archief
Het archief is door schenking verworven.
Inhoud en structuur van het archief
11; 2.19
Inhoud
De kern van het van de raad bestaat uit series vergaderstukken van de raad, het algemeen bestuur en het dagelijks bestuur. Deze series werden uitgebreid met de vergaderstukken van subcommissies die tijdelijk of permanent door de raad werden ingesteld om de verandering van haar taak te regelen: voor specialistisch overleg of onderzoek naar werking en structuur van de raad. Soms werden ook afzonderlijke series circulaires en correspondentie door deze organen gevormd. Een enkele keer vormde het secretariaat dossiers over specifieke onderwerpen, met name in de jaren '50.
Selectie en vernietiging
Uit het archief is 20% van het bestand verwijderd, omdat de stukken niet voor blijvende bewaring in aanmerking kwamen.
Vernietigd werden stukken betreffende:
Het plaatsen van leerling kinderverzorgsters in kindertehuizen
Het beoordelen van stages van leerling kinderverzorgsters ten behoeve van een diploma kinderverzorgster (de eindbeschikking over het diploma werd niet in de stukken aangetroffen); deze stukken zullen tot 2019 bewaard blijven.
Presentielijsten van bestuursvergaderingen met correspondentie over aan- en afwezigheid
Correspondentie over de organisatie van vergaderingen en de declaratie van kosten.
Aanwijzingen voor de gebruiker
Openbaarheidsbeperkingen
Volledig openbaar.
Materiële beperkingen
Aanvraaginstructie
Openbare archiefstukken kunnen online worden aangevraagd en gereserveerd. U kunt dit ook via de terminals in de studiezaal van het Nationaal Archief doen. Om te kunnen reserveren dient u de volgende stappen te volgen:
U maakt een profiel aan op www.gahetna.nl, en logt vervolgens in
Via de archiefinventaris (alleen de beschrijvingen met rode nummers) selecteert u het gewenste archiefstuk door op de knop 'Reserveren' te klikken
In het volgende scherm geeft u aan op welke dag u het archiefstuk wilt inzien
Indien u zich bevindt in de studiezaal en een tafelnummer heeft ontvangen kunt u dit nummer vermelden. Als u geen tafelnummer heeft kunt u tafelnummer 777 laten staan
Vervolgens bevestigt u uw reservering door deze te versturen.
Verwant materiaal
Beschikbaarheid van kopieën
Beschrijving van de series en archiefbestanddelen
- Vergaderstukken, A
  - Vergaderingen van de leden
    De ledenvergadering, bijgewoond door afvaardigingen van de aangesloten stichtingen en verenigingen, betrokken bij kinderuitzending, komt tweemaal per jaar bijeen, Zij wordt ook bijgewoond door adviserende leden als:
    vertegenwoordigers van de ministers belast met onderwijs en volksgezondheid
    de geneeskundig hoofdinspecteur van de volksgezondheid
    de secretaris van het praeventiefonds
    afgevaardigden van de plaatselijke raden voor kinderhuitzending
    afgevaardigden van de Kruisverenigingen
    de geneeskundige inspecteurs voor de volksgezondheid
    De ledenvergadering behandelt in ieder geval het jaarverslag van het bestuur, de begroting en de jaarrekening, benoemt het bestuur, beschikt over beroep tegen het royement van leden. Zij bespreekt algemene onderwerpen in het belang van de kinderbescherming en dient daartoe moties in. De serie begint bij de ledenvergadering zoals die is gevormd tijdens de heroprichting van 1947. Oudere stukken uit 1942 en 1943 bevinden zich bij de notulen van de bestuursvergaderingen (inventarisnummer 1).
    - Stukken betreffende de ledenvergaderingen., 1947-1974; 7-8, 36, 40-41
      - 1947-1953, 7
      - 1954-1974, 8
      - 1975-1978, 36
      - 1979-1980, 40
      - Oktober 1981-oktober 1982, 41
    - Convocaten, agenda's met toelichting en notulen., 1978-1980; 39
  - Vergaderingen van het bestuur
    Het bestuur bestaat uit 15 leden, die om de vier jaar worden gekozen uit de ledenvergadering. Het bestuur beslist over zaken die niet onder de bevoegdheid van de ledenvergadering vallen.
    - Stukken betreffende vergaderingen van het bestuur., 1942-1982; 1-3, 52-53, 58-59, 63-66, 71-74,
      - 1942-1951, 1
        Hierin bevinden zich ook de stukken van de Raadsvergaderingen van 1942 en 1943, alsmede de vergaderstukken van de Wederopbouwcommissie en het voorlopige bestuur van 1946-1947.
      - 1952-1965, 2
      - 1966-1973, 3
      - 1974-1975, 52
      - 1976-1977, 53
      - Januari - augustus 1978, 58
      - September - december 1978, 59
      - Januari - juni 1979, 63
      - Augustus - november 1979, 64
      - Convocaten en toelichting op de agenda. 1980, 74
      - December 1979 - april 1980, 65
      - Mei - december 1980, 66
      - Convocaten en toelichting op de agenda. 1981-1982, 71
      - Notulen van vergaderingen. 1981-1982, 72
      - Vergaderstukken. 1981, 76
      - Vergaderstukken. 1982, 73
        Hierbij ook notulen van het bestuur van de Centrale Raad voor Jeugdgezondheidszorg, opgericht in 1982.
    - Convocaten voor vergaderingen van het bestuur, met toelichtingen op de agenda., 1976-1979; 60
    - Originelen van notulen van vergaderingen van het bestuur, 61
  - Vergaderingen van het dagelijks bestuur
    Het dagelijks bestuur bestaat uit vijf tot zeven personen, waarvan er drie door het bestuur bij enkelvoudig stemrecht worden gekozen. De drie gekozenen zijn verdeeld over de toenmalige zuilen algemeen, protestant en katholiek, de twee tot vier andere vertegenwoordigen een 'gedifferentieerde groepering' (bijv. gehandicaptenkolonie, vakantieoord), aangewezen door het bestuur op verzoek van het dagelijks bestuur. Deze worden door de groepering aangewezen. Het dagelijks bestuur voert alle besluiten van de ledenvergadering uit
    - Stukken betreffende vergaderingen van het dagelijks bestuur, 1947-1982; 4-6, 23, 42-44, 46-47, 49-51, 54-56
      - 1947-1950, 4
      - 1951-1961, 5
      - 1962-1973, 6
      - 1973-1975, 23
      - Januari - juni 1975, 42
      - Juli - december 1975, 43
      - Januari - juni 1975: agenda's en toelichtingen., 54
      - Juli - december 1975: agenda's en toelichtingen., 55
      - Januari - juni 1976, 46
      - Juli - december 1976, 47
      - Januari - juni 1977, 49
      - Juli - december 1977, 50
      - Januari - juni 1978, 51
      - Augustus - september 1978, 44
      - 1980-1982, 56
    - Correspondentie, uitnodigingen en presentielijsten van vergaderingen van het dagelijks bestuur., 1975-1979; 45
  - Vergaderingen van secties en commissies
    - Vergaderstukken van de Differentiatiecommissie., 1964; 27
    - Vergaderstukken van de Reorganisatiecommissie., 1964-1965; 28
    - Archiefstukken van de Structuurcommissie., 1981; 89
    - Vergaderstukken en correspondentie van de Commissie Evaluatie., 1971-1976; 86
    - Vergaderstukken van de sectie Kindertehuizen, 67-69, 80-85
      - 1973-1974, 67
      - 1975, 68
      - 1976, 69
      - Januari - mei 1977, 80
      - Juni - december 1977, 81
      - Januari - mei 1978, 82
      - Augustus - november 1978, 83
      - Januari - mei 1979, 84
      - September - november 1979, 85
    - Vergaderagenda's en presentielijsten van de sectie Kindertehuizen., 1976-1979; 77
- Correspondentie, B
  - Secretariaat
    De secretaris wordt volgens de statuten aangesteld door het bestuur en heeft geen stemrecht. Hij heeft de leiding over een kantoor
    - Circulaires., 1966-1968; 29-30
      - 1966-1967, 29
      - 1968-1969, 30
    - Kopieën van uitgaande brieven., 1980-1983; 31-35
      - Januari-juni 1980, 31
      - Januari - juni 1981, 34
      - Juli - december 1981, 35
      - Januari - juni 1983, 32
      - Juli - december 1983, 33
    - Correspondentie met individuele leden van het dagelijks bestuur., 1973-1977; 99-103
      - Franssen, penningmeester. 1973-1977, 99
      - L. Kiesra. 1974-1977, 100
      - R.J.H. Kruisinga, voorzitter, later minister. 1974-1977, 101
      - P.A. van Mulkom. 1974-1977, 102
      - A.H. Vroon, secretaris. 1974-1977, 103
    - Correspondentie met de instellingen St. Antonius, Berg en Bosch, Emmakinderen, het Hudighuis, Huis ter Duin, Pelzerkamp en De Wering., 1973-1980; 97
  - Bestuursorganen
    - Correspondentie van het dagelijks bestuur., 1977-1978; 57
    - Correspondentie van het bestuur., 1977-1979; 62
    - Correspondentie van de sectie Medische Kindertehuizen., 1974-1980; 70, 78-79, 75
      - 1974-1975, 70
      - 1976-1977, 78
      - 1978-1979, 79
      - 1980, 75
- Publicaties, C
  - Door de raad mede samengestelde en verspreide publicaties., 1947-1973; 12
  - Diverse interne rapporten over de taak en organisatie van de raad., 1955-1971; 95
  - Jaarverslagen., 1972-1994; 94
- Stukken betreffende bijzondere onderwerpen, D
  - Organisatie
    - Stukken betreffende de toestemming van de ledenvergadering aan het bestuur tot de aanstelling van een staffunctionaris., 1975; 17
    - Stukken betreffende vaststelling en wijziging van de statuten en het huishoudelijk reglement., 1947-1973; 20
    - Stukken betreffende statutenwijzigingen., 1970-1976; 37-38
      - Concepten van statuten en huishoudelijke reglementen. 1972-1976, 37
      - Correspondentie. 1970-1976, 38
    - Stukken betreffende verkiezingen van leden van het dagelijks bestuur., 1974-1979; 88
    - Stukken betreffende wijziging van de statuten van de Federatie van medische kinderdagverblijven., 1981-1982; 87
  - Beleid en contact met inrichtingen van kinderuitzending en medische kindertehuizen
    - Fotoboekje, gemaakt tijdens een uitzendingsverblijf van kinderen in het koloniehuis "Pelzerkamp" in Epe., 1950; 18
    - Stukken betreffende de Studiecommissie en de Opleidingscommissie., 1957-1968; 21-22
      - Stukken betreffende de voorbereiding van Richtlijnen voor de Kinderuitzending door een studiecommissie. 1957-1958, 21
      - Stukken betreffende de instelling van een examen kinderverzorging, met examenverslagen en rapporten. 1958-1968, 22
    - Correspondentie met niet-medische kindertehuizen en medische kinderdagverblijven., 1967-1976; 11
    - Stukken betreffende inventarisaties van medische kindertehuizen door de sectie Medische Kindertehuizen van de Raad., 1969-1972; 9
    - Stukken betreffende een enquête van de Raad onder medische kinderdagverblijven en vakantiecentra., 1971-1972; 10
    - Archivalia van een commissie tot onderzoek naar de kwaliteit van de bouw van inrichtingen voor intramurale kinderopvang, met ingekomen bouwtekeningen en berichten van initiatieven tot de bouw van inrichtingen, 1971-1978; 24
    - Stukken betreffende interne enquêtes van de raad naar kwantitatieve en kwalitatieve gegevens van kinderdagverblijven en de verspreiding van formulieren., 1972-1974; 26
    - Stukken betreffende de bijdrage van de Raad aan de opstelling van een Startnota Jeugdwelzijnswerk door een gemengde werkgroep en de daarop volgende discussies., 1975-1976; 25
    - Stukken betreffende een project MKT Drenthe ter oprichting van kindertehuizen aldaar., 1975-1980; 98
    - Stukken betreffende de periodieke vaststelling van salarisregelingen voor het personeel van kindertehuizen, 1976-1978; 96
    - Ingekomen statistische overzichten van medische kindertehuizen., 1978-1980; 104
    - Archief van de Werkgroep Van Hoorn., 1980-1981; 90-91
      - Correspondentie met kindertehuizen. 1980, 90
      - Stukken betreffende contacten met de minister van Volksgezondheid en Milieuhygiëne en de aan de minister gerichte rapportage. 1981, 91
    - Archief van de Werkgroep Identificatie Medisch Kindertehuizen (WIM)., 1981; 92-93
      - Correspondentie., 92
      - Concepten van rapporten van de werkgroep., 93
  - Subsidie
    - Stukken betreffende de verstrekking van subsidie door het rijk voor de kosten van kinderuitzending., 1947-1972; 13
      In 1972 werd de regeling ingetrokken en vervangen door een regeling voor medische kindertehuizen.
    - Stukken betreffende verzoeken van de raad om subsidie uit het Praeventiefonds., 1958-1969; 16
    - Stukken betreffende de verstrekking van subsidie door Gedeputeerde Staten van enkele provincies., 1968; 15
    - Stukken betreffende de advisering van het ministerie van Sociale Zaken en Volksgezondheid door een werkgroep Kinderuitzending., 1968-1971; 14
    - Stukken betreffende de erkenning van kindertehuizen en uitzendingen als te verzekeren krachtens de Algemene Wet Bijzondere Ziektekosten., 1969-1975; 19